【裁判字號】    97,上易,370
【裁判日期】    970408
【裁判案由】    詐欺
【裁判全文】
臺灣高等法院刑事判決                 97年度上易字第370號
上  訴  人
即  被  告  乙○○
                    （現另案於臺灣臺北監獄執行中）
上列上訴人即被告因詐欺案件，不服臺灣板橋地方法院九十六年
度易字第一六八四號中華民國九十六年十二月十三日第一審判決
（起訴案號：臺灣板橋地方法院檢察署九十五年度偵字第二五三
０一號），提起上訴，本院判決如下：
    主  文
原判決撤銷。
乙○○無罪。
    理  由
一、公訴意旨略謂：被告乙○○意圖為自己不法之所有，於民國
    九十五年九月三日十五時三十分許，向甲○○所經營位於臺
    北縣中和市○○路二十六號檳榔攤內之店員丙○○，佯稱甲○○之妻向其訂購白長壽香煙十條，而向丙○○收取新台幣
    （下同）三千七百五十元，並留下十條發霉之長壽煙，逕自
    離去。嗣同月二十九日（起訴書、原審判決書誤載為九日）
    十五時三十分許（起訴書、原審判決書誤載為十一時），被
    告復至前揭檳榔攤附近，經被害人甲○○發現，欲找被告理
    論，並退回上開發霉之長壽菸，雙方發生扭打，致被告受有
    頭部擦傷等傷害（甲○○所涉傷害犯行，業經撤回告訴），
    經警據報趕至現場處理，始發現上情。案經被害人甲○○訴
    由臺北縣政府警察局中和分局報請臺灣板橋地方法院檢察署
    檢察官偵查起訴，因認被告所為涉犯刑法第三百三十九條第
    一項之詐欺取財罪嫌。
二、公訴人認被告涉犯上揭詐欺罪嫌，無非係以被害人甲○○、
    證人丙○○之證詞，及被告之供述，為其主要論據。
三、按犯罪事實應依證據認定之，無證據不得認定犯罪事實；又
    不能證明被告犯罪者，應諭知無罪之判決，刑事訴訟法第一
    百五十四條第二項、第三百零一條第一項，分別定有明文。
    次按事實之認定，應憑證據，如未能發現相當證據，或證據
    不足以證明，自不能以推測或擬制之方法，以為裁判基礎；
    又認定不利於被告之事實，須依積極證據，苟積極證據不足
    為不利於被告事實之認定時，即應為有利於被告之認定，更
    不必有何有利之證據，最高法院亦著有四十年台上字第八六
    號、三十年上字第八一六號判例可資參照。此外，告訴人之
    告訴，係以使被告受刑事訴追為目的，是其陳述是否與事實
    相符，仍應調查其他證據以資審認，亦有最高法院五十二年
    台上字第一三００號判例可資參照。訊據被告乙○○對於前
    揭時、地，以三千七百五十元之代價出售十條白長壽香煙予
    丙○○之事實固於偵審中供認不諱，但堅決否認被訴詐欺取
    財之犯行，辯稱：伊從事香煙批發，於事發當日前往上址檳
    榔攤向丙○○推銷，經丙○○撥打電話詢問老闆娘後，老闆
    娘說缺白長壽，伊就以公定價格下十條白長壽給丙○○，伊
    跟老闆娘講完電話後，曾將電話還給丙○○，還送她一包七
    星香煙，因為她自己墊了五百元，伊所出售之香煙均在保存
    期限內，並非假煙或過期煙，如香煙有問題，伊留有名片、
    電話，可以聯絡更換，渠等竟在歷經一月後才出面指控，且
    才退還伊八包香煙，還指香煙發霉都丟了，但甲○○所退還
    之香煙均係自貨架上取下，顯見其仍在販賣，豈能任意指伊
    販賣發霉香煙等語。
四、經查：
(一)被告於九十五年九月三日十五時三十分許，在臺北縣中和市
    ○○路二十六號甲○○所經營之檳榔攤內，以公定價格三千
    七百五十元，出售十條白長壽香煙給店員丙○○之事實，業
    據被告在本院審理中供承在卷，核與證人丙○○證述之情節
    相符，自可採信。
(二)被告自警詢時起迄偵審中止，均未承認以詐術騙取財物，則
    本件已乏被告之自白，而白長壽香煙十條之公定價格為三千
    七百五十元，此為雙方所不爭執，但本件並無任何「發霉或
    品質低劣」之香煙扣案可供本院比對、鑑定，自難依證人甲○○所指有某位不知名之客人反應，遽指被告故以品質低劣
    之香煙詐取財物。況證人甲○○於警詢中稱：被告丟了十條
    香煙在桌上就趕快跑，而伊將香煙打開時，發現香煙全部已
    過期並發霉云云（見偵卷第八頁），但於偵查中又稱：伊回
    檳榔攤叫七星牌經銷商來，他拆開說是假煙，叫伊不要賣，
    伊將所拆開的香煙放在貨架上賣了二包，客人回來說有霉味
    ，伊就將剩下的九條煙丟了，所剩餘的八包還給被告（見原
    審卷第一二六頁）；則證人甲○○既早已認定該香煙係假煙
    ，何以仍然予以販售？若多達九條之香煙均已丟棄，何以不
    甘損失獨留八包香煙在貨架上未予處理？是該香煙是否真係
    假煙或發霉、過期，並非無疑。
(三)又對於香煙取得之過程，證人丙○○於原審審理時固證稱：
    「九十五年九月三日我在中和市○○路檳榔攤上班，我在那
    邊賣檳榔、香煙、飲料。當天被告乙○○有去檳榔攤，他當
    天來檳榔攤時跟我說我老闆娘跟他訂十條白長壽，我叫他打
    電話給老闆娘，他說沒有帶電話，我用我的手機打給我老闆
    娘，撥出去之後交給他和老闆娘對話，之後他就說老闆娘妳
    訂的十條白長壽我送到了，就把電話掛了，我有算一下錢，
    但錢不夠，我有從我包包拿出我自己的五百元，合計三千七
    百五十元交給被告。被告走後沒多久，這件事發生後我有再
    跟老闆娘確認，因為送飲料過來也要收錢，我錢不夠，就立
    刻打電話給老闆娘，老闆娘說她根本沒有訂白長壽，之後老
    闆跟老闆娘就立刻回店，兩人都說沒有訂白長壽。因為找不
    到被告退貨，所以當場有開一條香煙拿出來賣，結果賣出去
    後有客人拿回來說有發霉味，老闆、老闆娘就把剩下的九條
    香煙拿走，過一個月後被告要到對面去詐騙，因為對面跟我
    們是同一個香煙廠商，剛好我們老闆回來，問我是不是就是
    這個人騙我，我不清楚被告那次是否有拿回八包香煙。被告
    和我交易時沒有留下名片，所以後來我們才找不到他人。」
    等語（見原審卷第八十二頁、第八十三頁）；惟觀諸其在警
    詢中之證詞，係指：伊係遭人搶奪財物，…被告自稱係七星
    牌香煙公司之業務，稱老闆向他們叫了十條白長壽，因老闆
    並未交待，所以伊借電話給被告，請被告與老闆聯絡，被告
    假裝打電話給老闆，並要求伊付十條香煙三千七百五十元，
    伊不答應，被告即強行自抽屜內拿走三千二百五十元，並指
    不夠，要伊再交付五百元，伊因店內只有一人，怕被告傷害
    ，所以從身上取出五百元交付，伊要告被告搶奪及恐嚇云云
    （見偵卷第十二頁），對本次交易之情節前後陳述顯有歧異
    ，其是否因非向固定廠商進貨，受證人甲○○之指責而有此
    誇大陳述，亦非無疑。又依證人丙○○所證，九十五年九月
    二十九日上午十一時許，被告與甲○○因此次交易有爭執，
    談判結果被告退回三千七百五十元，於下午三時三十分許，
    被告再度前往檳榔攤欲取回剩餘之香煙時，因證人甲○○無
    法交還全部香煙，二人再度發生爭執，致有傷害糾紛始報警
    處理等情（見偵卷第十二頁反面），亦有被告受傷照片六張
    附卷可稽（見偵卷第十四頁、第十五頁）；而證人甲○○於
    偵查中亦證稱：因被告要告我傷害，所以我要告他，包括他
    賣假煙，又是壞的煙等語（見偵卷第四十二頁），顯係因被
    告對其提出傷害告訴，始為本件訴訟。則證人甲○○、丙○○與被告之間既有上開進貨爭議存在，尤難單以片面之指訴
    遽入被告於罪。
(四)本件被告之銷貨手法固有可議之處，但並無證據可證明其係
    以低劣品質之香煙，利用詐術混充一般香煙，使丙○○陷於
    錯誤交付財物，且其所出售之價格亦符合公訂價格，本件所
    涉應屬民事糾葛，應另循民事途徑解決，尚難以刑法詐欺罪
    相繩。
五、綜上所述，刑事訴訟中檢察官本有舉證之責任，被告並本無
    自證其無罪之義務，若檢察官所舉之證據不足為被告犯罪之
    認定，本不待被告提出何項反證，本院即應為有利被告之認
    定。本件被告乙○○交付之香煙價格為三千七百五十元，被
    告並未多取分文，此為證人甲○○、丙○○所是認。雖公訴
    人指被告出售之香煙有瑕疵，但並未提出任何證據以供本院
    調查，故公訴人起訴時所舉之證據，尚不足為被告詐欺取財
    犯罪之認定，本件既不能證明被告犯罪，依首開法條規定及
    判例意旨，自應諭知被告無罪之判決。原審未查，僅以證人
    甲○○、丙○○有瑕疵之證詞，認定被告詐欺取財犯罪成立
    ，自有未洽，被告上訴指摘原判決不當為有理由，應由本院
    撤銷原判決，另為被告無罪之諭知。
據上論斷，應依刑事訴訟法第三百六十九條第一項前段、第三百
六十四條、第三百零一條第一項前段，判決如主文。
本案經檢察官林炳雄到庭執行職務。
中    華    民    國    97    年    4     月    8     日
                  刑事第四庭  審判長法  官  沈宜生
                                    法  官  陳國文
                                    法  官  鄭水銓
以上正本證明與原本無異。
本判決不得上訴。
                                    書記官  劉貞達
中    華    民    國    97    年    4     月    11    日


司法院資訊處製作；財團法人民間司法改革基金會備份。
